【裁判字號】    98,交聲,1453
【裁判日期】    980420
【裁判案由】    聲明異議
【裁判全文】
臺灣臺中地方法院刑事裁定            98年度交聲字第1453號
原處分機關  交通部公路總局臺中區監理所豐原監理站
異議人即
受處分人    甲○○
上列受處分人因違反道路交通管理處罰條例案件，對於交通部公
路總局臺中區監理所豐原監理站於民國九十八年四月六日所為之
處分（豐監稽違字第裁六三—ＨＣ0000000號裁決書），
聲明異議，本院裁定如下：
    主  文
原處分關於罰鍰新臺幣萬肆仟伍佰元及吊扣汽車駕駛執照部分
均撤銷。
前項罰緩撤銷部分，不罰。
甲○○機器腳踏車駕駛人駕駛機器腳踏車，經測試檢定酒精濃度
超過規定標準，吊扣機器腳踏車駕駛執照壹年。
    理  由
一、原處分意旨略以：異議人即受處分人（下稱受處分人）甲○
    ○自民國九十七年三月十五日下午五時許起至同日下午七時
    許止，在臺中市○○區○○路上朋友住處，飲用威士忌酒一
    瓶後，坐計程車返回臺中縣潭子鄉○○路○段二九四號之一
    住處。甲○○於九十七年三月十六日凌晨二時許，尚屬不能
    安全駕駛動力交通工具之程度，竟猶騎乘車牌號碼三三五－
    ＣＱＷ號重型機車，沿臺中縣潭子鄉○○路方向行駛，欲前
    往購物。嗣於九十七年三月十六日凌晨三時十分許，行經臺
    中縣潭子鄉○○路○段一號之鴻陞加油站前，因行車搖擺不
    定，為警攔查，經對甲○○施以呼氣式酒精濃度測試，測得
    其呼氣中酒精濃度為每公升０點七一毫克，而查獲上情。受
    處分人於九十八年四月六日收到交通部公路總局臺中區監理
    所豐原監理站之豐監稽違字第裁六三—ＨＣ0000000
    號裁決書，依違反道  路交通管理處罰條例第三十五條第一
    項第一款、第六十五條第二、三款，裁處受處分人罰鍰新臺
    幣（下同）四萬四千五百元，吊扣汽車駕駛執照十二個月，
    施以道安講習等。
二、聲明異議意旨略以：緩起訴已期滿，監理單位方面請予以免
    罰及吊扣大貨車駕駛執照，爰聲明異議等語。
三、經查：
  (一)按汽車駕駛人，駕駛汽車經測試檢定有酒精濃度超過規定標
    準者，處一萬五千元以上六萬元以下罰鍰，並當場移置保管
    其車輛及吊扣其駕駛執照一年；因而肇事致人受傷者並吊扣
    其駕駛執照二年；汽車駕駛人有飲用酒類後其吐氣所含酒精
    濃度超過每公升零點二五毫克以上者，不得駕車；汽車駕駛
    人，因違反本條例及道路交通安全規則之規定，受吊扣或吊
    銷駕駛執照處分時，吊扣或吊銷其持有各級車類之駕駛執照
    ，道路交通管理處罰條例第三十五條第一項第一款、第六十
    八條、道路交通安全規則第一百十四條第二款與違反道路交
    通管理事件統一裁罰標準表分別定有明文。本件受處分人於
    上開時地，酒後駕車，經合格酒測器檢測呼氣酒測值為０.
    ７１MG/L」之違規，為員警舉發違反道路交通管理事件，業
    為受處分人所不爭執，是受處分人飲用酒類後，於上開時間
    駕車，經員警測試檢定有酒精濃度超過規定標準即吐氣所含
    酒精濃度超過每公升零點二五毫克以上之事實，應堪認定。
    從而，原處分機關於九十八年四月六日依道路交通管理處罰
    條例第三十五條第一項第一款及違反道路交通管理事件統一
    裁罰基準及處理細則第四十三條、第四十四條及第六十七條
    規定，裁決書裁處受處分人罰鍰三萬四千五百元整並吊扣駕
    駛執照十二個月、施以道安講習，原無違誤。
  (二)惟按一行為同時觸犯刑事法律及違反行政法上義務規定者，
    依刑事法律處罰之；但其行為應處以「其他種類行政罰」或
    得沒入之物而未經法院宣告沒收者，亦得裁處之；前項行為
    如經不起訴處分或為無罪、免訴、不受理、不付審理之裁判
    確定者，得依違反行政法上義務規定裁處之；本法所稱「其
    他種類行政罰」，指下列裁罰性之不利處分：限制或禁止行
    為之處分：限制或停止營業、「吊扣證照」、命令停工或停
    止使用、禁止行駛、禁止出入港口、機場或特定場所、禁止
    製造、販賣、輸出入、禁止申請或其他限制或禁止為一定行
    為之處分，行政罰法第二十六條、第二條第一款分別定有明
    定。然依九十五年二月五日正式施行之行政罰法第二十六條
    第一項規定：「一行為同時觸犯刑事法律及違反行政法上義
    務規定者，依刑事法律處罰之。但其行為應處以其他種類行
    政罰或得沒入之物而未經法院宣告沒收者，亦得裁處之。」
    ，此乃一行為同時造成刑罰法律與行政秩序罰規定發生競合
    適用之關係時，基於「一事不二罰」之法理，經由立法程序
    確立應以刑罰優先為原則，避免行為人承受過度且重複之處
    罰。此觀該條立法理由明確揭示：「一行為同時觸犯刑事法
    律及違反行政法上義務規定時，由於刑罰與行政罰同屬對不
    法行為之制裁，而刑罰之懲罰作用較強，故依刑事法律處罰
    ，即足資警惕時，實無一事二罰再處行政罰之必要。且刑事
    法律處罰，由法院依法定程序為之，較符合正當法律程序，
    應予優先適用。但罰鍰以外之沒入或其他種類行政罰，因兼
    具維護公共秩序之作用，為達行政目的，行政機關仍得併予
    裁處，故為第一項但書規定。」，其理益明。是以前揭行政
    罰法中刑事法律處罰優先且不再處以行政秩序罰之目的，既
    係因為行為人已接受刑罰而足資警惕，且已發生懲罰之作用
    ，即無使行為人陷於雙重處罰之不利益，則關於刑事法律處
    罰之範圍自應採取實質認定，凡刑事實體法或程序法中所規
    定客觀上剝奪行為人生命、自由、財產權利，主觀上亦因制
    裁之嚴厲性、痛苦性，其強度足以造成心理強制而間接達成
    矯正教化目的之處遇手段，皆應納入其中，而不以形式上符
    合刑法第三十二條至第三十四條所定主刑及從刑種類者為限
    ，始與前揭法律規範之意旨相符。
  (三)又按刑事訴訟法第二百五十三條之二規定，檢察官為緩起訴
    處分，得命被告於一定期間內履行「向公庫或指定之公益團
    體、地方自治團體支付一定之金額」，此一命被告為金錢給
    付的部分，應得被告之同意。命被告為金錢給付部分，並得
    為民事強制執行名義。檢察官課被告以上之負擔，由於此負
    擔雖非「刑罰」，但性質上可謂實質的制裁，且造成被告權
    利受限制的影響。則受處分人上開違反刑事法律禁止規範之
    犯罪事實既已明確，僅因檢察官採取緩起訴處分之替代性刑
    事處遇手段，未將該案逕行起訴或聲請簡易判決處刑，致其
    後適用之刑事訴訟程序有所區別，然就受處分人負有支付一
    定金額予檢察官指定機構之義務觀察，其如未在上開指定期
    間內確實履行義務，依刑事訴訟法第二百五十三條之三第一
    項第三款之規定，受處分人將遭受撤銷緩起訴處分之不利益
    ；反之，倘其確實遵守並履行各項緩起訴條件，除非合於刑
    事訴訟法第二百六十條所定情形之一，否則受處分人即無再
    就同一案件遭受刑事訴追之虞。從而，受處分人已因上開緩
    起訴處分而剝奪其財產權，主觀上前揭金錢給付義務亦具有
    強制性、懲罰性，雖不若易科罰金係以支付金錢作為自由刑
    之替代，惟經由緩起訴處分條件之履行使其免於遭檢察官發
    動起訴程序，仍具有替代刑罰之效果，廣義而言，應屬前揭
    所稱之「實質刑事法律處罰」，而有行政罰法第二十六條第
    一項「一事不二罰」規定之適用（臺灣高等法院臺中分院九
    十五年度交抗字第四七七號裁定可資參照）。至於法務部九
    十五年五月二十五日法律字第０九五０七００三九三號函雖
    謂：行政罰法第二十六條第二項所稱「不起訴處分」包括「
    緩起訴處分」在內等語，惟該項乃例外得裁處行政秩序罰之
    補充規定，參諸該條文係將「不起訴處分」、「無罪」、「
    免訴」、「不受理」、「不付審理」等不能證明刑事被告犯
    罪或未曾使其實際接受刑罰之情形逐一臚列，顯然與該條第
    一項所指發生處罰競合之前提要件尚有未合，故有第二項仍
    依違反行政法上義務規定裁處之必要。而緩起訴處分既非不
    能證明行為人之犯罪事實，且有支付一定金額之實質處罰，
    自與上開行政罰法第二十六條第二項列舉之不起訴處分等情
    形迥然有別，仍無從遽為比擬而為相同之處置。如若不然，
    則刑事被告如經法院循審判程序判處罰金或得以易科罰金之
    拘役或有期徒刑，均得以援用行政罰法第二十六條第一項之
    規定，免於處以行政秩序罰之雙重不利益；至於藉由緩起訴
    處分而節省司法資源者，在基於實質懲罰目的而其財產權遭
    受剝奪之餘，卻仍需繳納一定金額之行政罰鍰，其結果勢必
    降低刑事被告接受緩起訴處分之意願，而反噬緩起訴處分替
    代繁複刑事審判程序之制度性機能。準此以言，行政罰法第
    二十六條第二項既未將緩起訴處分列舉其中，本於「例外規
    定從嚴解釋」之法理及前揭說明，自不能將條文中「不起訴
    處分」之範圍，擴及於性質顯不相同之「緩起訴處分」，附
    此敘明。而道路交通管理處罰條例第三十五條所規定之裁處
    ，含有罰鍰與吊扣駕照之處分，二者分屬行政罰法中之裁罰
    ，有對於過去違反義務行為處罰之「秩序罰」（指罰鍰），
    以及對於預防將來再犯危險之「管制罰」（指吊扣駕照）；
    前者對於過去義務違反而為秩序罰之目的，與刑事制裁酒醉
    駕車所欲達到保護交通安全之目的相同，二者既為相同之目
    的，則處以較重之刑事制裁為已足，自無重複處罰行政罰之
    必要。
  (四)本件受處分人於上開時地酒後駕車違規之同一事實，業經員
    警以犯公共危險罪嫌移送臺灣臺中地方法院檢察署，於受處
    分人同意繳交五萬元予國庫後，由該署檢察官以九十七年度
    速偵字第一三四七號為緩起訴處分，緩起訴處分期間為一年
    ，受處分人並已支付五萬完畢在案，此有臺灣臺中地方法院
    檢察署檢察官緩起訴處分書、該署自行收納款統一收據各一
    份在卷可佐。又本件受處分人上開遭裁決罰鍰四萬五千元整
    並吊扣汽車駕駛執照十二個月、施以道安講習等行政罰之酒
    後駕車違規之行為係在行政罰法生效施行後，自應適用上開
    行政罰法之規定。基此，受處分人上述酒後駕車違規之情事
    ，除其行為應處以其他種類行政罰即吊扣駕駛執照十二個月
    、施以道安講習之部分，亦得裁處之外，其違反行政法上義
    務而受罰鍰四萬五千元部分，依行政罰法第二十六條第一項
    前段規定，即應依刑事法律處罰之，不再援依上揭道路交通
    管理處罰條例等規定裁罰之。綜上所述，受處分人確有於
    前揭時、地，酒後駕車酒精濃度超過規定標準之違規行為，
    原處分機關依道路交通管理處罰條例第三十五條第一項第一
    款規定，裁處受處分人罰鍰並吊扣汽車駕駛執照十二個月、
    施以道安講習，固非無見，然其裁處受處分人罰鍰之部分，
    顯與前揭行政罰法第二十六條第一項所明定之一事不二罰有
    違，即難認允當。故受處分人就此部分之異議，為有理由，
    此部分之原處分應予撤銷，並為不罰之諭知。
  (五)另再按汽車駕駛人，駕駛汽車經測試檢定酒精濃度超過規定
    標準者，處新臺幣一萬五千元以上六萬元以下罰鍰，並當場
    移置保管其車輛及吊扣其駕駛執照一年；又汽車駕駛人飲用
    酒類或其他類似物後，其吐氣所含酒精濃度超過每公升０點
    ２５毫克或血液中酒精濃度超過百分之０. ０５以上者，不
    得駕車，道路交通管理處罰條例第三十五條第一項第一款及
    道路交通安全規則第一百十四條第二款分別定有明文。復按
    道路交通管理處罰條例第六十八條，業於九十四年十二月十
    四日修正，並自九十五年三月一日施行，修正前之道路交通
    管理處罰條例第六十八條規定：「汽車駕駛人，因違反本條
    例及道路交通安全規則之規定，受吊扣或吊銷駕駛執照處分
    時，吊扣或吊銷其持有各級車類之駕駛執照。」而修正後之
    道路交通管理處罰條例第六十八條規定：「汽車駕駛人，因
    違反本條例及道路交通安全規則之規定，受吊銷駕駛執照處
    分時，吊銷其持有各級車類之駕駛執照。」該條文修正前，
    其原提案修正條文為：「汽、機車駕駛人，因違反本條例及
    道路交通安全規則之規定，受吊扣或吊銷駕駛執照處分時，
    吊扣或吊銷其違法或違規當時所駕駛車輛之駕駛執照。」立
    法理由略以：「原條文將違法或違規駕駛人所持有各級車類
    之駕駛執照一併吊扣或吊銷，失之過酷，影響人民工作及生
    活甚鉅，爰修正之」等語，是以其立法意旨在於違規行為對
    道路交通秩序之維持及道路交通安全已生較大之影響，故規
    定吊扣或吊銷其持有各級車類之駕駛執照，以限制其繼續駕
    車行駛道路之權利，其係屬駕駛行為之限制，並不因所持駕
    駛執照種類不同而有所差異。而最後通過之修正條文，係將
    道路交通管理處罰條例第六十八條原有條文中之「吊扣或」
    三字刪除各情，有立法院交通委員會九十四年十月五日臺立
    交字第0942400153號函附道路交通管理處罰條例第六十八條
    審查報告可參（參見立法院公報第九十四卷第七十期第一三
    五至一三八頁）。則參照上開立法理由及立法經過，依修正
    後之條文，按上開規定受「吊銷駕照」處分者，仍維持吊銷
    其持有各級車類之駕駛執照，至於受「吊扣駕照」處分者，
    則僅「吊扣」其違法或違規當時所駕駛車輛之駕駛執照，不
    再吊扣其持有各級車類之駕駛執照，此觀之立法理由及立法
    經過至明（臺灣高等法院臺中分院九十六年度交抗字第一三
    六、六四八、九九六號裁定意旨參照）。且道路交通管理處
    罰條例第三十五條第一項第一款前段既將汽車及駕駛執照併
    列，而不稱「吊扣其各級車類之駕駛執照」，解釋上當係指
    同一等級之汽車駕駛執照而言，不得任意擴張解釋。
  (六)次查本件受處分人違規行為發生於九十七年三月十六日，自
    應依修正後道路交通管理處罰條例第六十八條規定裁處，且
    修正後道路交通管理處罰條例第六十八條之規定，既將「吊
    扣」等字刪除，是依前開說明，駕駛人受吊扣駕駛執照處分
    時，不再吊扣其持有各級車類之駕駛執照，故原處分機關於
    作成吊扣駕駛執照處分時，應就行為人所應吊扣之駕駛執照
    種類予以限定，始符合依法行政原則。次查，受處分人為本
    件違規時係駕駛機器腳踏車，有前開警察局舉發違反道路交
    通管理事件通知單附卷可稽，是依前開說明，其依法所受之
    處分應為限制其駕駛機器腳踏車之權利，即吊扣其機器腳踏
    車駕駛執照（含重型、輕刑機器腳踏車），原處分機關於作
    成吊扣駕駛執照處分時，自應就行為人所應吊扣之駕駛執照
    種類明確指示。至於公路機關因汽車駕駛人取得高一級車類
    之駕駛資格者，應換發駕駛執照，並准其駕駛較低級車類之
    車輛，而已領有職業聯結車駕駛執照者，得駕駛大客車、大
    貨車、小型車、輕型機器腳踏車的規定，而於實務上僅逐級
    核給汽車駕駛執照1張，致持有職業聯結車駕駛執照者，因
    駕駛普通小型車違規，而須吊扣小型車普通駕駛執照時，產
    生執行之困難；惟行政機關本應時時因應法令之變更，而精
    進其行政執行成效，不能因執行稍有困難，即置立法修正通
    過之條文不予遵守適用，此併予敘明。綜上所述，原處分機
    關
    未審酌新修正之法律規定，於作成吊扣受處分人駕駛執照之
    處分時，未就所應吊扣之駕駛執照種類明確指示，尚有可議
    ，本件受處分人前開異議，尚非無據，爰撤銷原處分關於吊
    扣受處分人駕駛執照十二月之處分，並改諭知如主文第三項
    所示之處罰。至原處分裁罰施以道路安全講習部分，自無違
    誤之處，況受處分人就此部分亦未為異議之聲明，是本院自
    無庸另為裁處，附此敘明。
據上論斷，應依道路交通管理處罰條例第八十七條第二項、道路
交通案件處理辦法第二十條之規定，裁定如主文。
中    華    民    國    98    年    4    月    20    日
                  刑事第十二庭  法  官  劉邦繡
上正本證明與原本無異。
如不服本裁定，應於送達後五日內，向本院提出抗告狀。
                                書記官  何俞瑩
中    華    民    國    98    年    4     月    20    日


司法院資訊處製作；財團法人民間司法改革基金會備份。
